【裁判字號】    95,交抗,718
【裁判日期】    951024
【裁判案由】    聲明異議
【裁判全文】
臺灣高等法院臺中分院刑事裁定         95年度交抗字第718號
抗  告  人
即受處分人  甲○○
上列抗告人因違反道路交通管理處罰條例案件，不服臺灣臺中地
方法院中華民國95年9月15日95年度交聲字第825號裁定，提起抗
告，本院裁定如下：
    主    文
原裁定及原處分中關於罰鍰新臺幣肆萬玖仟伍佰元部分均撤銷。
其他抗告駁回（即甲○○汽車駕駛人，駕駛汽車經測試檢定有酒
精濃度超過規定標準，吊扣駕駛執照拾貳個月部分）。
    理    由
一、原處分機關裁決意旨略以：抗告人即受處分人甲○○駕駛車
    牌9U-9685號自用小客車，於民國95年6月21日凌晨 2時27分
    許，在國道三號北上 212公里處，因酒後駕車，經測試檢定
    其酒精濃度超過規定標準，由內政部警政署國道公路警察局
    依違反道路交通管理處罰條例第35條第1項第1款當場舉發，
    並經交通部公路總局臺中區監理所於95年9月5日以中監違字
    第裁60-Z00000000號裁決書裁處罰鍰新臺幣（下同）49,500
    元，並吊扣駕駛執照12個月。
二、抗告意旨則為：抗告人已經檢察官為緩起訴處分，並應於收
    受通知之日起 6個月內向國庫支付60,000元，目前正按月繳
    納中，抗告人如須再繳納49,500元罰鍰並吊扣駕駛執照一年
    ，無異一罪三罰。查行政罰法施行後，刑法及行政罰法不得
    一罪二罰，爰提出抗告等語。
三、按汽車駕駛人，駕駛汽車經測試檢定有酒精濃度超過規定標
    準者，處一萬五千元以上六萬元以下罰鍰，並當場移置保管
    其車輛及吊扣其駕駛執照一年；汽車駕駛人有飲用酒類後其
    吐氣所含酒精濃度超過每公升○‧二五毫克以上者，不得駕
    車。道路交通管理處罰條例第35條第1項第1款、道路交通安
    全規則第114條第2款分別定有明文。本件抗告人於95年6月2
    1日凌晨 2時27分許，駕駛車牌9U-9685號自用小客車在國道
    三號北上 212公里處，因酒精濃度測定值達每公升0.61毫克
    ，經員警開單告發等情，為抗告人所不爭執，並有內政部警
    政署國道公路警察局舉發違反道路交通管理事件通知單影本
    在卷可參，故抗告人飲用酒類後於上開時地駕車，經員警測
    試檢定有酒精濃度超過規定標準即吐氣所含酒精濃度超過每
    公升0.25毫克以上之事實，即堪認定。從而，員警以抗告人
    有違反道路交通管理處罰條例第35條第1項第1款規定之行為
    ，製作上開舉發違反道路交通管理事件通知單予以舉發，嗣
    經原處分機關交通部公路總局臺中區監理所於95年9月5日依
    道路交通管理處罰條例第35條第1項第1款之規定，以中監違
    字第裁60-Z00000000號裁決書裁處抗告人罰鍰49,500元，另
    吊扣駕駛執照12個月，於法固屬有據。惟行政罰法業於94年
    2月5日制定公布，依該法第46條規定，自公布後一年施行，
    亦即行政罰法係於95年2月5日生效施行，而本案裁罰時間為
    95年9月5日，自有該法之適用。依行政罰法第 1條：「違反
    行政法上義務而受罰鍰、沒入或其他種類行政罰之處罰時，
    適用本法」之規定，可知95年2月5日以後有關行政處罰即應
    適用行政罰法之規定，亦即行政罰法為一般行政處罰之基本
    法，所有關於行政處罰之裁罰，應以行政罰法為基本準則，
    要屬無疑。
四、行政罰法第26條第 1項規定：「一行為同時觸犯刑事法律及
    違反行政法上義務規定者，依刑事法律處罰之，但其行為應
    處以其他種類行政罰或得沒入之物而未經法院宣告沒收者，
    亦得裁處之」；同條第 2項則規定：「前項行為如經不起訴
    處分或為無罪、免訴、不受理、不付審理之裁判確定者，得
    依違反行政法上義務規定裁處之」。本件抗告人上開酒後駕
    車行為，係一行為同時觸犯刑法第185條之3公共危險罪之刑
    事法律與違反道路交通管理處罰條例第35條第1項第1款禁止
    酒醉駕車之行政法上義務規定，依行政罰法第26條第 1項規
    定，自應按刑事法律即刑法第185條之3規定處罰。查抗告人
    關於此次酒後駕車之行為，業經臺灣臺中地方法院檢察署檢
    察官95年 7月24日95年度速偵字第2450號緩起訴處分確定，
    其緩起訴期間為 1年，且抗告人應於收受緩起訴處分命令通
    知書 6個月內，向國庫支付60,000元等情，有該處分命令通
    知書附卷可考。惟行政罰法第26條之立法理由揭示：「一行
    為同時觸犯刑事法律及違反行政法上義務規定時，由於刑罰
    與行政罰同屬對不法行為之制裁，而刑罰之懲罰作用較強，
    故依刑事法律處罰，即足資警惕時，實無為一事二罰再處行
    政罰之必要。且刑事法律處罰，由法院依法定程序為之，較
    符合正當法律程序，應予優先適用。但罰鍰以外之沒入或其
    他種類行政罰，因兼具維護公共秩序之作用，為達行政目的
    ，行政機關仍得併與裁處」等語。是本件抗告人是否受一事
    二罰，即應視緩起訴與行政罰之具體內容，在實質上是否效
    果相同而定，非可一概而論。經查：
（一）刑事訴訟法第253條之2第1項第4款規定，檢察官為緩起訴
      處分者，得命被告向公庫支付一定金額，因該項命令內容
      涉及被告財產權之變動，在未為終局裁判前，自應考慮被
      告之意願，故依同條第2 項之規定，此款命履行之事項，
      應得被告之同意，並得為民事強制執行名義。從而，此項
      支付一定金額之負擔，無論其形式上是否以「刑罰」名義
      為之，均屬對被告之不利益，而具有實質刑罰制裁之效果
      ，此與單純之不起訴處分未為任何實質制裁之法律效果不
      同。又道路交通管理處罰條例第35條所規定之裁處含有罰
      鍰與吊扣駕駛執照之處分，二者分屬行政罰法法理中之裁
      罰含有對於過去違反義務行為處罰之秩序罰，以及對於預
      防將來再犯危險之管制罰。其中罰鍰部分既係對於過去義
      務違反而為秩序罰，其目的即與刑罰係對已發生之犯罪行
      為予以制裁者相同，則檢察官於緩起訴時，命被告向公庫
      支付一定金額，既具有實質刑罰制裁之效果，即無重複施
      以罰鍰之行政罰之必要。是本件抗告人酒後駕車之行為，
      有關性質相同之金錢處罰，已依懲罰作用較強之刑事法律
      加以制裁後，自無為一事二罰而對抗告人裁處罰鍰之必要
      。
（二）抗告人因酒後駕車違反行政法上義務應受吊扣駕駛執照部
      分之行政罰，既屬對於預防將來再犯危險之管制罰，兼具
      維護公共秩序之作用，為達行政目的，自與刑事緩起訴命
      支付一定金額之負擔，不生一事二罰之衝突。再者，吊扣
      證照係行政罰法第2條第1款所稱限制或禁止行為之處分，
      屬「其他種類行政罰」，縱受罰人已按刑事法律處罰，依
      行政罰法第26條第1項但書： 「但其行為應處以『其他種
      類行政罰』者‧‧‧亦得裁罰之」之規定，行政機關仍得
      併為吊扣證照之裁處。是本件抗告人在刑事上縱經檢察官
      為緩起訴並命令向國庫支付60,000元之制裁，惟行政機關
      所為吊扣駕駛執照12個月之處分，依法仍得併與裁處。
五、綜上所述，本件抗告人因同一酒後駕車行為，在刑事上既經
    檢察官為緩起訴並命令向國庫支付60,000元之制裁，則有關
    罰鍰49,500元之行政裁罰，即生實質上一事二罰，抗告意旨
    就此部分指摘原處分及原裁定不當，為有理由，應將原處分
    及原裁定關於罰鍰49,500元部分予以撤銷。至原處分吊扣駕
    駛執照12個月部分，於法並無違背，抗告人此部分之抗告即
    無理由，應予駁回。
六、據上論斷，應依刑事訴訟法第412條、413條、道路交通案件
    處理辦法第26條，裁定如主文。
中    華    民    國    95    年    10    月    24    日
            刑事第六庭    審判長法  官  李  文  雄
                                法  官  劉  連  星
                                法  官  張  恩  賜
以上正本證明與原本無異。
不得再抗告。
                                書記官  陳  如  慧
中    華    民    國    95    年    10    月    25    日
                                                      Ｒ


司法院資訊處製作；財團法人民間司法改革基金會備份。
